最高法院民事裁定　　　　　　　九十六年度台抗字第二七三號
抗　告　人　甲○○
上列抗告人因與相對人第一商業銀行股份有限公司等間請求損害
賠償事件，對於中華民國九十六年一月二十三日台灣高等法院裁
定（九十五年度重訴字第九號），提起抗告，本院裁定如下：
    主  文
抗告駁回。
抗告訴訟費用由抗告人負擔。
    理  由
本件抗告人於台灣高等法院九十四年度上訴字第三九四九號被告
乙○○偽造文書等案件刑事訴訟程序對相對人興泰山建設股份有
限公司、乙○○、第一商業銀行股份有限公司（下稱第一銀行）
及東亞建築經理股份有限公司（下稱東亞公司）附帶提起民事訴
訟，請求相對人連帶賠償新台幣（下同）五千五百四十萬一千四
百元及加計自起訴狀繕本送達翌日起算法定遲延利息，而經刑事
庭裁定移送原法院民事庭。
原法院以：按因犯罪而受損害之人，以對於刑事被告及依民法負
賠償責任之人請求回復其損害者為限，始得於刑事訴訟程序附帶
提起民事訴訟，此為刑事訴訟法第四百八十七條第一項所明定，
且其附帶提起之民事訴訟，如不合於上開法條所定之要件者，縱
於刑事庭依刑事訴訟法第五百零四條第一項將附帶之民事訴訟移
送於民事庭後，亦不得將關於民事訴訟之法規，溯及於附帶提起
民事訴訟之時，而予適用，仍應認其起訴為不合法。查相對人乙
○○經台灣板橋地方法院刑事庭於民國九十四年八月十二日以九
十二年度訴字第九八八號判決其犯詐欺取財罪處有期徒刑二年六
月，及犯詐欺得利罪處有期徒刑一年，應執行有期徒刑三年四月
；其餘被訴部分均不另為無罪諭知。檢察官及乙○○不服該判決
分別提起上訴，由台灣高等法院刑事庭於九十五年一月二十五日
以九十四年度上訴字第三九四九號判決駁回檢察官及乙○○之上
訴而告確定，有上開刑事判決在卷可考，並為兩造所不爭執，且
經原法院調取該刑事案件全卷審查無訛，堪認實在。依上開確定
刑事判決有罪部分認定，乙○○以虛偽不實之買賣契約書持交不
知情之相對人東亞公司辦理書面鑑證審核，而出具美福堡大樓銷
售率證明函予相對人第一銀行，致第一銀行承辦人陷於錯誤，而
核撥融資金二億七千四百萬元，乙○○犯有刑法第三百三十九條
第一項之詐欺取財犯行，該犯罪行為之被害人為第一銀行，抗告
人並非乙○○上開犯罪行為之被害人，自不得就乙○○上開犯罪
行為，對相對人提起刑事附帶民事訴訟，縱刑事庭誤將本件附帶
民事訴訟移由民事庭審理，仍不符起訴之要件。另乙○○對訴外
人李燦華、李燦卿、李文旗等三人（下稱李燦華等三人）施詐，
使其三人撤銷系爭房地假扣押查封後，旋將該不動產辦理所有權
移轉予徐英珍，並辦妥登記完畢，係以詐術使被害人李燦華等三
人之債權保全喪失，乙○○因而獲得以上開原遭查封之不動產得
以自由處分，而辦理移轉登記，用以抵償其積欠鍾智文（徐英珍
之夫）四千七百萬元債權之財產上不法利益，犯有刑法第三百三
十九條第二項之罪責，乙○○此部分詐欺得利之犯罪行為，其被
害人為李燦華等三人，抗告人並非被害人，抗告人就此部分提起
刑事附帶民事訴訟，即非合法，不應准許。再者上開刑事判決認
定乙○○就美福堡大樓地下室三十七戶簽訂虛偽不實之買賣契約
書，使東亞公司為不實鑑證，致第一銀行承辦人員陷於錯誤而核
撥營建融資二億七千四百萬元部分，因被害人係第一銀行，而依
東亞公司於八十六年九月二十六日出具予第一銀行之美福堡大樓
銷售率說明，所謂銷售率祇以建方興泰山公司所分得戶數為計算
標準，並不包括抗告人在內等地主之保留戶，則前揭不實買賣契
約書、鑑證書均與抗告人無關，抗告人既非直接被害人，亦非間
接被害人。又乙○○上開詐欺得利犯罪行為部分之被害人係李燦
華等三人，抗告人亦非直接被害人或間接被害人，自不得於刑事
訴訟程序中附帶為民事訴訟之請求。又上開刑事確定判決並未認
定東亞公司、第一銀行，對於上開詐欺取財部分與乙○○間有犯
意聯絡及行為分擔，而僅認定乙○○與訴外人張蓉梅二人為共同
侵權行為人，則東亞公司、第一銀行與乙○○間是否有共同過失
之侵權行為，即非上開刑事判決之審理範圍，抗告人對東亞公司
、第一銀行提起附帶民事訴訟，亦與刑事附帶民事訴訟之要件不
符。至檢察官起訴之「乙○○向抗告人及訴外人李燦卿、李燦華
、李文旗、李春郎、李秋益等六人騙回乙○○所簽發之保證本票
二千萬元之詐欺得利行為」，及「乙○○向上開六人騙稱地主保
留戶亦應為第一銀行設定第一順位抵押權，詐得貸款資金等詐欺
得利行為」部分，經刑事判決認定無罪，惟上開論罪科刑部分與
上開認定無罪部分，二者間有裁判上一罪之關係，而未於刑事判
決主文內為無罪之諭知，祗於刑事判決理由內說明不另為無罪諭
知，實質上則與諭知無罪有同一效力，參照最高法院六十六年台
上字第一○九四號判例意旨，此不另為無罪諭知部分，即不得利
用刑事訴訟程序為民事訴訟之請求，抗告人就此不另為無罪諭知
部分，提起刑事附帶民事訴訟，亦屬起訴不合程式。綜上所述，
本件抗告人並非刑事確定判決認定乙○○有罪部分之犯罪直接或
間接被害人，而檢察官起訴經刑事確定判決認定為無罪，惟不另
為無罪諭知部分，實質上與諭知無罪有同一效力，均不得於刑事
訴訟程序中附帶提起民事訴訟，本件刑事附帶民事訴訟之起訴，
即有未合程式，難謂為合法等詞，爰依民事訴訟法第二百四十九
條第一項第六款之規定，裁定予以駁回，經核於法並無違背。抗
告論旨，指摘原裁定不當，聲明廢棄，非有理由。
據上論結，本件抗告為無理由。依民事訴訟法第四百九十五條之
一第一項、第四百四十九條第一項、第九十五條、第七十八條，
裁定如主文。
中　　華　　民　　國　九十六　年　　四　　月　二十七　日
                      最高法院民事第三庭
                          審判長法官  吳　正　一
                                法官  劉　福　聲
                                法官  黃　義　豐
                                法官  簡　清　忠
                                法官  王　仁　貴
      本件正本證明與原本無異
                                      書  記  官
中　　華　　民　　國　九十六　年    五  　月　  八    日
                                                    z
